【裁判字號】    98,上易,418
【裁判日期】    981208
【裁判案由】    拆屋還地等
【裁判全文】
臺灣高等法院民事判決                 98年度上易字第418號
上  訴  人  乙○
訴訟代理人  孫明熙律師
被  上訴人  江阮晉
訴訟代理人  劉厲生律師
            甲○○
上列當事人間請求拆屋還地等事件，上訴人對於中華民國98年3
月11日臺灣士林地方法院97年度訴字第1059號第一審判決，提起
上訴，本院於98 年11月24日言詞辯論終結，判決如下：
    主      文
原判決關於命上訴人應將坐落臺北市○○區○○段二小段三四三
之一地號土地（分割前為三四三地號）上如附圖Ｂ所示面積一平
方公尺之建物拆除，將上開土地返還被上訴人部分，及該部分假
執行之宣告，暨訴訟費用之裁判（確定部分除外）均廢棄。
上廢棄部分，被上訴人在第一審之訴及假執行之聲請均駁回。
其餘上訴駁回。
被上訴人備位之訴駁回。
第一、二審訴訟費用（含備位之訴訴訟費用，確定部分除外）由
被上訴人負擔。
    事實及理由
壹、程序方面：
一、被上訴人起訴：
  (一)依據民法第767條、第179條規定，先位請求：
    上訴人應將坐落臺北市○○區○○段2 小段343 地號土地如
    附圖所示Ｂ部分面積1 平方公尺之建物拆除，將土地返還被
    上訴人，並給付不當得利122,250 元，及自97年8 月20日起
    至建物拆除土地返還被上訴人之日止，按年給付被上訴人24
    ,450元。
  (二)依民法第796條第2項，備位請求：
    上訴人應以684,600 元購買被上訴人坐落臺北市○○區○○
    段2 小段343-1 地號土地面積5 平方公尺，並給付被上訴人
    不當得利122,250 元。
二、原審對被上訴人之請求，判決：
  (一)上訴人應將坐落臺北市○○區○○段二小段343-1 地號土地
    （分割前為343 地號）上如附圖所示Ｂ部分、面積1 平方公
    尺之建物拆除，將上開土地返還被上訴人，並給付被上訴人
    343 元，及自97年8 月20日起至返還上開土地之日止，按年
    給付被上訴人1,376 元。
  (二)被上訴人其餘之訴駁回。
  (三)本判決於被上訴人以32,600元為上訴人供擔保後，得假執行
    。
  (四)被上訴人其餘假執行之聲請駁回。
三、上訴人不服，提起上訴，被上訴人就其主張備位之訴部分，
    請求本院併為審理（見本院卷第77頁），合先敘明。
四、被上訴人對於備位之訴之請求權基礎，或依民法第796 條第
    2 項（見本院卷71頁、第161 頁），或依民法第796 條之1
    （見本院卷第70頁、第144 頁反面、第161 頁），經本院行
    使闡明權，被上訴人確認其主張備位之訴部分，係依據民法
    第796 條第2 項為請求（見本院卷第167 頁反面），併予敘
    明。
貳、實體方面：
一、被上訴人起訴主張：伊所有坐落臺北市○○區○○段2 小段
    343 地號土地（下稱系爭土地），為上訴人所有門牌號碼臺
    北市○○街59巷38弄47號房屋（下稱系爭建物）無權占用如
    附圖Ｂ所示面積1 平方公尺，爰先位依據民法第767 條、第
    179 條規定，請求上訴人拆屋還地，並給付相當租金之不當
    得利；備位依據民法第796 條第2 項規定，請求上訴人以公
    告土地現值加4 成之價額，即總價70萬元，購買系爭土地5
    平方公尺（100000×1.4 ×5 ＝700000），並給付不當得利
    343 元（見本院卷第70頁）。
二、上訴人以：被上訴人明知系爭土地有作為連貫防火通道使用
    之「公用地役關係」存在，已喪失交換及使用價值，仍受讓
    系爭土地所有權，嗣因高價要求上訴人購地未果，即訴請拆
    屋還地，有違民法第148 條第1 項後段所定權利濫用之規定
    ；本件占用面積僅1 平方公尺，如移去逾越地界之部分系爭
    房屋，將對上訴人利益及社會經濟造成重大損害，依民法第
    796 條之1 第1 項規定，自不應准許被上訴人拆屋還地之請
    求；被上訴人無權要求上訴人購買未占用系爭土地之4 平方
    公尺等語，資為抗辯。
三、原審對被上訴人之請求，判決如上所述。上訴人不服，提起
    上訴，聲明：(一)原判決不利於上訴人之部分廢棄。(二)前項廢
    棄部分，被上訴人於原審之訴駁回。被上訴人則聲明：駁回
    上訴。（原審為被上訴人敗訴部分，未據被上訴人不服，已
    告確定；被上訴人備位聲明部分則併為移審如上述）。
四、被上訴人主張其於97年5 月21日登記為所有權人之系爭土地
    ，已於98年1 月16日分割為343 地號面積11平方公尺、343-
    1 地號面積5 平方公尺、343-2 地號面積1 平方公尺；上訴
    人所有系爭建物無權占用系爭343-1 地號土地如附圖B 所示
    面積1 平方公尺之事實，業據提出土地登記謄本3 紙、地籍
    圖騰本、照片2 張為證，且經原審法院會同兩造至現場勘驗
    ，並囑託臺北市建成地政事務所派員測量屬實，有97年10月
    24日勘驗測量筆錄、臺北市建成地政事務所97年11月27 日
    北市建地二字第09731593000 號函檢送之複丈成果圖可憑（
    見原審卷第37、73 -75、77-78 、123-126 頁），復為上訴
    人所不爭執（見本院卷第31頁、第65頁反面、第80頁反面）
    ，固堪信為真實。惟上訴人仍執前詞置辯，被上訴人則予否
    認。本院查：
  (一)按權利之行使，不得違反公共利益，或以損害他人為主要目
    的；行使權利，履行義務，應依誠實及信用方法，民法第14
    8 條定有明文。而權利之行使，是否以損害他人為主要目的
    ，應就權利人因權利行使所能取得之利益，與他人及國家社
    會因其權利行使所受之損失，比較衡量以定之。倘其權利之
    行使，自己所得利益極少而他人及國家社會所受之損失甚大
    者，非不得視為以損害他人為主要目的，此乃權利社會化之
    基本內涵所必然之解釋，最高法院71年台上字第737 號著有
    判例。又，98年1 月23日修正民法第796 條及新增第796 條
    之1 之立法意旨略以：「現行條文規定對越界建築者，主觀
    上不區分其有無故意或重大過失，一律加以保護，有欠公允
    ，爰仿德國民法第912 條、瑞士民法第674 條之立法體例，
    於第一項增列『非因故意或重大過失』」越界建築者，始加
    以保障，以示平允。…至因越界建築，鄰地所有人因此所受
    之損害，土地所有人應支付償金，如使鄰地所有人之土地成
    為畸零地者，該畸零地每不堪使用，亦應賦予鄰地所有人請
    求土地所有人購買權，以符實際，爰仿第788 條，將現行條
    文但書規定酌予修正並增訂第二項規定。又本條規定不排除
    債法上不當得利請求權及侵權行為請求權。…對於不符合第
    796 條規定者，鄰地所有人得請求移去或變更逾越地界之房
    屋。有時難免對社會經濟及當事人之利益造成重大損害。為
    示平允，宜賦予法院裁量權，爰參酌最高法院67年台上字第
    800 號判例，由法院斟酌公共利益及當事人之利益，例如參
    酌都市計畫法第39條規定，考慮逾越地界與鄰地法定空地之
    比率、容積率等情形，免為全部或一部之移去或變更，以顧
    及社會整體經濟利益，並兼顧雙方當事人之權益」，爰修正
    民法第796 條為「土地所有人建築房屋非因故意或重大過失
    逾越地界者，鄰地所有人如知其越界而不即提出異議，不得
    請求移去或變更其房屋。但土地所有人對於鄰地因此所受之
    損害，應支付償金。前項情形，鄰地所有人得請求土地所有
    人，以相當之價額購買越界部分之土地及因此形成之畸零地
    ，其價額由當事人協議定之；不能協議者，得請求法院以判
    決定之」；增訂第796 條之1 為「土地所有人建築房屋逾越
    地界，鄰地所有人請求移去或變更時，法院得斟酌公共利益
    及當事人利益，免為全部或一部之移去或變更」。民法第14
    8 條與民法第796 條之1 均係基於利益衡量原則所為禁止權
    利濫用之規定，關於「越界建築」權益事項之斟酌，修正後
    民法796 條之1 既有特別規定，自應優先適用。上訴人抗辯
    本件應先審酌被上訴人有無民法第148 條權利濫用之情事，
    再衡量本件應否適用民法第796 條之1 之規定，尚有未洽。
  (二)次按主張鄰地所有人知其越界而不即提出異議者，應就此項
    事實負舉證之責任（最高法院45年臺上字第931 號判例參照
    ）；所謂土地所有人建築房屋逾越疆界者，鄰地所有人如知
    其越界，而不即提出異議，不得請求移去或變更其建築物，
    係指鄰地所有人於土地被越界建築當時明知而不即時反對，
    不得於事後請求拆除建築物而言（最高法院81年度臺上字第
    938 號判決參照）；此項知與不知，並非依客觀情事定之，
    而係依鄰地所有人個人之情事而定，且於越界建築當時不知
    其事，而於建築完竣後始知其情事者，仍無本條之適用（最
    高法院72年度臺上字第4734號判決要旨參照）。上訴人自陳
    「系爭房屋存在年代已久，上訴人復非建築當時之當事人，
    難以證明被上訴人之前手於系爭房屋越界建築時是否知其越
    界而提出異議」（見本院卷第37頁）等語，此外，復未能舉
    證證明系爭土地前手於系爭房屋建築當時，明知有越界之情
    事而不即提出異議，本件自無民法第796 條之適用。
  (三)本院斟酌：
    1.系爭房屋於65年12月30日完成建物分割登記，係2 層樓加
      強磚造、各層次面積65.25 平方公尺之建物，目前已違章
      加蓋第3 層以上之建物，有建物登記簿謄本（見原審卷第
      33頁）、現場照片可證（見本院卷第90-91 頁）；其占用
      系爭343- 1地號土地如附圖Ｂ所示部分係支撐系爭建物主
      要結構體之後方外牆，面積僅1 平方公尺，其餘部分則係
      相隔4 平方公尺之防火巷後與另棟建物相鄰，有現場照片
      、臺北市建成地政事務所繪製之複丈成果圖可證，且為兩
      造所不爭執（見本院卷第80頁反面），自堪信為真實；上
      訴人抗辯：「（占用部分）拆除費用高達百萬餘元」（見
      本院卷第83頁反面）等語，被上訴人亦稱：「上訴人占用
      被上訴人系爭土地建築房屋，面積為1 平方公尺，但為房
      屋結構重要部分，房屋高達三層管線甚多，如予強制拆除
      ，非但耗資費時，且對房屋造成危害」等語（見本院卷第
      31頁、第71頁）。是上訴人占用系爭土地之建物雖僅1平
      方公尺，但因屋齡老舊，慮及拆除後之結構性安全問題，
      以及將耗費1百萬元以上之鉅資興建輔助壁等重大工程，
      足認拆除該占用部分之經濟損失甚大。
    2.被上訴人不否認「知道（系爭343-1 地號）供防火間隔使
      用」（見本院卷第66頁）；本院質詢被上訴人：「拆除1
      平方公尺目的在那裡」？答以：「拆除他們的占有」；再
      行使闡明權，詢以：「有何作用」？答：「（如附圖所示
      ）Ｂ連Ａ一塊使用，可以做店面，賣早餐生意」（見本院
      卷第31頁）；即使上訴人當庭抗辯：「拆除一平方公尺會
      危及建物安全，被上訴人也主張拆除要費用上百萬元，即
      可證明上訴人拆屋會受有極大損害…被上訴人請求上訴人
      拆屋還地，沒有任何利益」，被上訴人亦供認：「我沒有
      任何利益」等語（見本院卷第66頁反面）。上訴人明知占
      用之343-1 地號土地係供防火巷之用，其行使該土地所有
      權權能請求上訴人拆除還地所能取得之利益，卻是違反防
      火巷功用開設早餐店，或是尚無現實利益，難免對社會經
      濟及當事人之利益造成重大損害。
  (四)綜上，本院依修正後民法第796 條之1 規定，認被上訴人請
    求上訴人拆附如附圖B 部分所示1 平方公尺，應免除上訴人
    全部之移去，以顧及社會整體經濟利益，並兼顧雙方當事人
    之權益。是被上訴人此部分之請求，即無從准許。
五、按「無法律上之原因而受利益，致他人受損害者，應返還其
    利益。雖有法律上之原因，而其後已不存在者，亦同，民法
    第179 條定有明文。又依不當得利之法則請求返還不當得利
    ，以無法律上之原因而受利益，致他人受有損害為其要件，
    故其得請求返還之範圍，應以對方所受之利益為度，非以請
    求人所受損害若干為準，無權占有他人土地，可能獲得相當
    於租金之利益為社會通常之觀念（最高法院61年台上字第16
    95號判例意旨參照）。查：
  (一)本件上訴人無正當使用權源，占用系爭343-1 地號土地1 平
    方公尺，自屬無法律上原因而受利益，被上訴人因而受有無
    法使用系爭343-1 地號土地1 平方公尺之損害，是被上訴人
    依不當得利之法律關係，請求上訴人返還自被上訴人取得系
    爭土地時起（即97年5 月21日起）至上訴人返還土地之日止
    相當於系爭土地租金之利益，即屬有據。
  (二)復按城市地方土地之租金以不超過其申報地價年息百分之10
    為限，亦為土地法第105 條、第97條第1 項所明定。又土地
    法施行法第25條規定，土地法第97條第1 項所謂土地價額依
    法定地價，又土地法第148 條規定，土地所有權人依本法所
    申報之地價，為法定地價，則土地法第97條第1 項所謂土地
    申報價額即指該土地之申報地價而言。查：
    1.系爭土地於96年1 月申報地價每平方公尺為27,520元，有
      土地登記謄本可稽（見原審卷第10頁）。
    2.系爭建物屋齡老舊，位於哈密街巷內，對面為大龍國宅，
      國宅內有大龍傳統市場，鄰近大龍國小、重慶國中、明倫
      高中、啟聰學校，距圓山捷運站步行約20分鐘，距啟聰學
      校公車站步行約5 分鐘，交通便利，生活機能良好等情，
      有上訴人、被上訴人提出之現場照片為證（見原審卷第37
      頁、本院卷第90、91頁），業經原法院於97年10月24日赴
      現場勘驗製有勘驗筆錄可憑（見原審卷第73-75 頁）。
    3.本院審酌系爭土地坐落之地段、交通情形、經濟繁榮程度
      、上訴人使用系爭土地之經濟價值等一切狀況，認上訴人
      所受利益，以按土地申報價額年息5 ％計算為當。
    4.上訴人自97年5 月21日起至97年8 月19日之91日止，受有
      相當於租金之利益為343 元（計算式：27,520×1 ×5 ％
      ×91/365＝343 ）；自97年8 月20日起每年為1,376 元（
      計算式：27,520×1 ×5 ％＝1,376 ）。
六、本件被上訴人另依據民法第796 條第2 項，備位請求上訴人
    應以684,600 元購買系爭343-1 地號土地面積5 平方公尺部
    分，因本件無民法第796 條規定之適用，詳如前述，則被上
    訴人另依據民法第796 條第2 項，備位請求部分，於法亦屬
    無據。
七、綜上所述，被上訴人主張上訴人所有系爭建物無權占用系爭
    土地如附圖B 所示一平方公尺，雖可採信，但上訴人抗辯本
    件應顧及社會整體經濟利益，並兼顧雙方當事人權益，免於
    將占用建物全部之移去，亦可採信，則被上訴人依據民法第
    767 條請求上訴人應將坐落系爭343-1 地號土地上如附圖Ｂ
    所示面積1 平方公尺之建物拆除，將上開土地返還被上訴人
    ，不應准許，其假執行之聲請亦失所附麗，應併予駁回；被
    上訴人依據民法第179 條不當得利之法律關係，請求上訴人
    給付343 元，及自97年8 月20日起至返還上開土地之日止，
    按年給付被上訴人1,376 元（逾此範圍未據被上訴人不服）
    ，為可採信，應予准許。原審判命上訴人拆屋還地，並為假
    執行之宣告，自有未洽，上訴意旨指摘原判決不當，求予廢
    棄改判，為有理由自應由本院予以廢棄改判，如主文第二項
    所示；原審命上訴人給付不當得利部分，尚無違誤，上訴意
    旨指摘原判決不當，求予廢棄改判，為無理由，應予駁回。
    被上訴人備位依據民法第796 條第2 項，請求上訴人應以
    684,600 元購買系爭343-1 地號土地面積5 平方公尺部分，
    於法無據，不應准許，應予駁回。
八、本件判決基礎已臻明確，兩造其餘攻防方法及訴訟資料經本
    院審酌後，核與判決不生影響，無逐一論駁之必要，併此敘
    明。
九、據上論結，本件上訴為一部有理由、一部無理由；被上訴人
    備位之訴，為無理由，依民事訴訟法第450 條、第449 條第
    1 項、第79條、第78條，判決如主文。
中    華    民    國    98    年    12    月    8     日
                    民事第十五庭
                        審判長法  官  林恩山
                              法  官  郭松濤
                              法  官  陳雅玲
正本係照原本作成。
不得上訴。
中    華    民    國    98    年    12    月    9     日
                              書記官  葉國乾

司法院資訊處製作；財團法人民間司法改革基金會備份。
